臺灣高雄地方法院民事判決　　　　　　 99年度簡上字第357號
上　訴　人　三泰醫院（合夥方式經營之事業）
法定代理人　陳巖
訴訟代理人　黃清濱律師
複代理人　　林孟毅律師
被上訴人　　高呈祥
訴訟代理人　王進勝律師
　　　　　　黃淑芬律師
　　　　　　陶德斌律師
　　　　　　李玲玲律師
上列當事人間請求給付租金事件，上訴人對於民國99年7月23日
本院高雄簡易庭民國98年度雄簡字第2720號民事簡易訴訟程序第
一審判決提起上訴，本院於民國99年12月20日言詞辯論終結，判
決如下：
    主      文
上訴駁回。
原判決所命給付更正為上訴人應給付被上訴人新臺幣柒佰伍拾柒
萬貳仟陸佰壹拾元，及自民國九十八年十一月二十日起至清償
日止，按年息百分之五計算之利息。並自民國九十八年十一月一
日起至民國九十九年十二月三十一日止，按月給付原告新臺幣
拾伍萬柒仟貳佰陸拾壹元。
第二審訴訟費用由上訴人負擔。
    事實及理由
一、被上訴人起訴主張：上訴人為合夥方式經營之事業（現為伊
    與訴外人陳巖合夥），並由陳巖執行合夥事務擔任院長。緣
    門牌號碼高雄市鼓山區○○○路1030號建物及其坐落之基地
    （下稱系爭房地），為伊及陳巖分別共有（應有部分各1/2
    ），全部由上訴人承租使用。醫院成立之初，為節省成本，
    伊與陳巖同意無償提供系爭房地給醫院使用，隨醫院收入日
    豐，自民國90年1 月1 日起，上訴人乃向伊及陳巖承租系爭
    房地，每年1 約，最新1 份合約係96年間簽訂，約定每月應
    繳租金為150 萬元，每月8 日前繳納，並由上訴人負責代為
    扣繳10% 之租賃所得稅，租金由伊與陳巖均分，並各自申報
    租賃所得稅；又上開書面合約租期至96年12月31日屆滿後，
    雙方未再簽訂書面租約，上訴人仍給付97年1 月份之租金，
    惟自97年2 月份起即未再繳納租金，但仍持續使用系爭房地
    至今，依民法第451 條規定，視為以不定期限繼續契約；伊
    前於98年5 月5 日委託律師函催上訴人給付租金，而上訴人
    雖於98年5 月27日函覆租金應再為協議，然原有租約權利義
    務視為以不定期限繼續，應仍以每月租金150 萬元計算。縱
    認系爭房地之不定期租賃契約已因上訴人97年2 月5 日通知
    終止而消滅，惟上訴人無權占用系爭房地受有相當於租金之
    不當利益，致伊受損害，伊仍得依不當得利法律關係，請求
    上訴人給付。又伊嗣未同意無償提供系爭房地之應有部分予
    上訴人使用，上訴人亦應負侵權行為損害賠償之責。而系爭
    房地經高雄市不動產估價師公會鑑定，其目前之租金價額為
    每月714,522 元，伊認此鑑定結果尚有可議，至少應以比較
    法估價每月732,598 元租金為計算標準。又伊同意在無租賃
    關係期間，損害額度不以原租金150 萬元，改以每月375,00
    0 元（被上訴人與陳巖各有系爭房地1/2 權利，每月總損害
    額為750,000 元）之損害額，為計算上訴人使用系爭房地之
    利益；則自97年2 月1 日起至伊退夥即98年10月31日止，計
    21個月，上訴人共積欠被上訴人7,875,000 元（375,000 ×
    21＝7,875,000 ）。另上訴人已表明拒絕給付，且於99年12
    月31日前不可能搬遷，故另請求上訴人應自98年11月1 日起
    至98年12月31日止，按月於每月5 日前給付被上訴人375,
    000 元。為此，依租約、不當得利、侵權行為等法律關係，
    請求擇一為勝訴判決。並於原審聲明：(一)上訴人應給付被上
    訴人7,875,000 元，及自民事準備二狀繕本送達上訴人翌日
    起即98年11月20日起至清償日止，按年息5%計算之利息，並
    自98年11月1 日起至99年12月31日止，按月於每月5 日前給
    付被上訴人375,000 元。(二)願供擔保以代釋明，聲請宣告假
    執行。
二、上訴人則以：渠為合夥方式經營之事業，由被上訴人及陳巖
    於82年間所成立，並由陳巖執行合夥事務擔任院長，原合夥
    契約約定被上訴人及陳巖均負有無償提供房屋以供合夥事業
    之用的義務，兩人間之合夥契約雖屢經變動，期間並有訴外
    人楊昌盛（下稱楊昌盛）加入合夥，基於稅捐負擔之考量，
    故自90年1 月1 日起至96年12月止，以渠為承租人向被上訴
    人及陳巖承租系爭房地，惟自97年1 月起，因楊昌盛於94年
    11月30日退出合夥事業，合夥回復為陳巖及被上訴人2 人，
    故應回歸原82年間所簽訂之原合夥契約，並依該合夥契約將
    系爭房地無償提供合夥事業之上訴人使用。而上訴人前向被
    上訴人表示租金過高，表明不再適用96年之租約，故就租約
    之必要之點即「租金」既有爭執，自無民法第451 條租約默
    示更新之適用，而應回歸82年所訂合夥契約無償提供上訴人
    使用，自無請求租金可言。況縱有成立不定期租賃契約，上
    訴人亦於97年2 月5 日函知被上訴人及陳巖終止租約，被上
    訴人依租約請求給付租金，自屬無據；上訴人使用系爭房地
    原所需支付之租金應歸入院方營運所得，年度結算後再分配
    盈餘，被上訴人請求上訴人給付並無理由。再系爭房地之租
    金遠高於附近鄰地租金數倍，縱認有不當得利之適用，以原
    租金為計算之標準亦顯失公平；至高雄市不動產估價師公會
    雖鑑定系爭房地目前之租金價額應為每月714,522 元，然認
    定比價標準多以鑑定人主觀意見為準，有失其平，且系爭建
    物係上訴人支出營造費用，鑑定人將上訴人自行付費興建之
    設施，加回為計算系爭房地租金之基準，顯有不公，鑑定結
    果自難採信云云，資為抗辯。並於原審聲明：(一)駁回被上訴
    人之訴。(二)如受不利之判決，願供擔保，聲請准予免為假執
    行。
三、原審審理結果，認系爭房地96年份之租約於96年12月31日期
    滿後，97年間即成立不定期租賃契約；又被上訴人並無依合
    夥關係「無償」提供系爭房地予上訴人使用之義務，上訴人
    於97年2 月5 日終止租約後，即無合法使用系爭房地權源，
    判命上訴人應給付被上訴人7,572,613 元，及自準備二狀送
    達被告翌日即98年11月20日（原判決誤載為19日）起至清償
    日止，按年息5%計算之利息，並自98年11月1 日起至99年12
    月31止，按月於每月5 日前給付357,261 元，而駁回被上訴
    人其餘請求。上訴人不服，提起上訴，除援用原審抗辯及卷
    證外，補稱：被上訴人與陳巖間共訂6 份合夥契約，均沿襲
    第1 份合夥契約而訂立，內容大致相同，僅因應合夥之現況
    予以修正及補充，但對於被上訴人與陳巖間之權利義務關係
    均未變動，非原判決所認以後約取代前約；且系爭房地係被
    上訴人與陳巖之出資而為合夥財產，非被上訴人與陳巖之個
    人財產；被上訴人聲明退夥後，從未為退夥結算，亦未請求
    返還出資，無礙被上訴人使用合夥財產之權利，原判決有認
    事用法之違誤；被上訴人與陳巖均為執行合夥事務之人，縱
    認系爭房地非屬合夥財產，依執行業務所得查核辦法（下稱
    查核辦法）第19條第6 款規定，仍不得認列租金支出，如有
    違反，非但不被承認，反會要求補稅、裁處罰鍰，故系爭房
    地租約無效；如未認列卻仍支付租金，將致合夥事業減少淨
    收入，原判決認查核辦法修正前後對上訴人無影響，有適用
    法規不當之違誤云云置辯。並聲明：(一)原判決不利於上訴人
    部分廢棄。(二)第一項廢棄部分，被上訴人在第一審之訴及假
    執行之聲請均駁回。被上訴人則援用原審主張及卷證，並聲
    明：上訴駁回。（被上訴人敗訴部分未據上訴而告確定）
四、兩造間之不爭執事實：
  (一)系爭房地為被上訴人及陳巖所共有，2 人應有部分各為1/2
    。
  (二)被上訴人之登記負責醫師暨醫療機構開業負責人現為陳巖。
  (三)被上訴人與陳巖於82年5 月1 日簽訂合夥契約書（下稱第1
    份合夥契約），內容：「陳巖、高呈祥等兩人在高雄市鼓山
    區○○○路一○三○號，共同經營三泰醫院。兩人提供同等
    份生財器具，包括房地產及設備等，同等份勞力服務。年終
    執行業務所得，扣除全部開銷後，其淨盈餘由兩人均分。並
    各自負責繳納稅款。」未記載合夥存續期限。
  (四)楊昌盛嗣於85年12月間加入合夥時，曾與被上訴人及陳巖於
    同年月31日重行簽訂合夥協定書（下稱第2 份合夥契約），
    內容為：「高呈祥、陳巖、楊昌盛等三人在高雄市鼓山區○
    ○○路一○三○號，三泰醫院，自民國八十六年一月一日起
    至八十六年十二月三十一日止，共同經營三泰醫院，一切生
    財器具（包括房地產及設備等）由高呈祥及陳巖兩人無償提
    供使用。楊昌盛則提供加倍之勞力服務，使其產生相當之代
    價。年終執行業務所得，扣除全部開銷後其淨盈餘由參人均
    分。並各自負責繳納稅款。」
  (五)被上訴人與陳巖、楊昌盛復於89年12月31日，重行簽訂合夥
    協定書（下稱第3 份合夥契約），合夥經營上訴人醫院，約
    定自90年1 月1 日起至90年12月31日止，集合3 位醫師為合
    夥人，合夥期間內，所需建築（應為建築物之誤繕，下同）
    及土地由上訴人醫院負責承租並負責租金，現有設備則由被
    上訴人及陳巖2 人共同無償提供使用，楊昌盛則盡其所能提
    供勞力，並未記載租金金額。
  (六)被上訴人與陳巖、楊昌盛再先後於90年12月1 日、92年12月
    1 日，重行簽訂合夥協定書（下依序稱第4 、5 份合夥契約
    ），合夥經營上訴人醫院，合夥期限依序：90年12月1 日起
    至94年11月30日止、92年12月1 日起至93年11月30日止，均
    約定︰集合3 位醫師為合夥人，合夥期間內，所需建物及土
    地由上訴人醫院負責承租並負責租金，現有設備則由被上訴
    人及陳巖2 人共同無償提供使用，楊昌盛則盡其所能提供勞
    力，租金金額依序為每月60萬元、150 萬元。
  (七)楊昌盛於94年底退夥，被上訴人與陳巖於95年1 月1 日重行
    簽訂合夥協定書（下稱第6 份合夥契約），約定自95年1 月
    1 日至95年12月31日止，2 人合夥經營上訴人醫院，並未載
    明對於系爭房地之使用方式。96年後，二人並未另行訂立書
    面之合夥契約。
  (八)上訴人自90年1 月1 日起至95年12月31日止，承租陳巖、被
    上訴人所共有之系爭房地（見上訴人98年11月17日民事答辯
    狀(三)，附於原審卷宗頁96至98），並依約繳交租金（見上訴
    人90年至95年度執行業務者損益計算表，附於原審卷宗頁10
    3 至108 ）。
  (九)上訴人與陳巖、被上訴人於95年12月31日簽訂房屋租賃契約
    書，約定由上訴人承租系爭房地，租賃期間為96年1 月1 日
    起至96年12月31日止，每月租金150 萬元，並應於每月8 日
    以前繳納。租期屆滿後，雙方並未另行簽定書面租約。
  (十)上訴人已繳納97年1 月份租金150 萬元，惟自97年2 月起，
    即未再繳納租金，並仍持續使用系爭房地迄今。
  (十一)上訴人於97年2 月5 日通知被上訴人及陳巖終止上開租約。
五、上訴人抗辯：依第1 份合夥契約之約定，系爭房地為合夥財
    產，縱有訂立租賃契約，該契約亦屬無效；且系爭房地租金
    數額之鑑價結果過高，有不當之處，故渠無須對被上訴人給
    付租金或返還相當於租金之不當得利云云，惟為被上訴人所
    否認；是以，本件爭點厥為：(一)系爭房地是否為合夥財產？
    (二)被上訴人與陳巖間就系爭房地所為之租約，是否有違反強
    制規定或查核辦法而無效？(三)上訴人有無給付租金之義務？
    (四)上訴人是否無權占用系爭房地？(五)系爭房地經鑑定後，其
    租金數額是否合理？(六)被上訴人得請求之租金數額及返還不
    當得利之數額各為若干？茲析述如次︰
  (一)系爭房地是否為合夥財產？
    1.按合夥者，謂2 人以上互約出資以經營共同事業之契約；
      前項出資，得為金錢或其他財產權，或以勞務、信用或其
      他利益代之；各合夥人之出資及其他合夥財產，為合夥人
      全體之之公同共有，民法第667 條第1 項、第2 項、第66
      8 條分別定有明文；換言之，一旦成為合夥財產，則其所
      有權將歸屬於合夥人全體公同共有，而是否為合夥財產，
      則必須視合夥人提出時是否作為出資之用。從而，被上訴
      人及陳巖簽訂第1 份合夥契約書時，2 人所提供系爭房地
      予上訴人醫院使用之行為是否為合夥事業之出資，即有先
      予認定之必要。
    2.次按解釋意思表示，應探求當事人之真意，不得拘泥於所
      用之辭句。民法第98條定有明文。解釋契約，應於文義上
      及論理上詳為推求，以探求當事人立約時之真意，並通觀
      契約全文，斟酌訂立契約當時及過去之事實、交易上之習
      慣等其他一切證據資料，本於經驗法則及誠信原則，從該
      意思表示所根基之原因事實、主要目的、經濟價值、社會
      客觀認知及當事人所欲表示之法律效果，作全盤之觀察，
      以為判斷之基礎，不能徒拘泥字面或截取書據中一二語，
      任意推解致失其真意（最高法院著有17年上字第1118號、
      18年上字第1727號、19年上字第28號、第58號、第453 號
      等判例要旨足資參照）。
    3.查第1 份合夥契約約定，已如前述，僅提及被上訴人與陳
      巖提供同等份生財器具包括房地產、設備及同等份勞力服
      務，並未言明所謂提供是否係指合夥事業之出資，是系爭
      房地究係被上訴人與陳巖無償貸與上訴人醫院使用？抑或
      由被上訴人與陳巖互約經營共同事業之出資？自第1 份合
      夥契約之文義以觀，不無疑義。復觀諸第2 份合夥契約內
      容，互核第1 份合夥契約之約定，除因楊昌盛入夥而有3
      人共同經營上訴人醫院之若干變動外，有關一切生財器具
      （包括房地產及設備等）部分，仍由被上訴人與陳巖2 人
      無償提供使用，用字遣詞庶幾同一，惟增列「楊昌盛則提
      供加倍之勞力服務，使其產生相當之代價」，悉如前述，
      對於系爭房地所有權是否移轉予合夥事業即上訴人醫院，
      亦無明定，委實難認被上訴人、陳巖及楊昌盛所為第2 份
      合夥契約之成立，即因楊昌盛之入夥，且提供加倍之勞力
      服務，而遽認系爭房地之無償提供乃被上訴人與陳巖對於
      互約經營共同事業之出資，充其量僅約定：楊昌盛入夥時
      因被上訴人與陳巖已無償提供系爭房地予上訴人醫院使用
      ，而須提供相當之代價即加倍之勞力服務。質言之，被上
      訴人、陳巖應無將系爭房地分別共有狀態，移轉變更為合
      夥事業即上訴人醫院之公同共有之情形。
    4.再自第3 、4 、5 份合夥契約內容相互以觀，被上訴人與
      陳巖已非無償提供系爭房地，甚至約定須由上訴人醫院承
      租並繳交租金，且上訴人醫院亦依約繳交租金乙節，亦為
      兩造所不爭，益徵被上訴人、陳巖即無將分別共有之系爭
      房地互約以經營共同事業出資之真意甚明。復以，觀諸楊
      昌盛於94年底退夥時，被上訴人與陳巖間所訂第6 份合夥
      契約之內容，雖未載明對於系爭房地使用方式，亦無任何
      合夥財產一部分析或合夥結算之約定，惟上訴人仍續向被
      上訴人、陳巖承租系爭房地等情，為兩造所不爭執，顯見
      被上訴人與陳巖自始至終並無以系爭房地之提供，作為互
      約以經營共同事業出資之意，不因楊昌盛入夥或退夥而有
      不同，系爭房地非屬上訴人醫院之合夥財產，至為明灼。
    5.第按合夥人於合夥清算前，不得請求合夥財產之分析，民
      法第682 條第1 項固定有明文，其立法規範意旨（18年11
      月22日立法說明參照）在於為達成合夥經營共同事業之目
      的，合夥財產不可不與各合夥人之財產分離獨立，倘允許
      合夥人於合夥存續中予以分析合夥財產，合夥契約存立目
      的即不復在，然此禁止合夥財產分析之規定，應係指合夥
      財產「全體」而言，始受其限制，如為合夥財產「一部」
      之分析，本質上可歸入共有物之處分（民法第828 條第2
      項及土地法第34條之1 第5 項參照），自非法所不許。是
      上訴人所辯：民法第682 條第1 項之立法意旨，在於避免
      合夥人未經清算、償還合夥債務前，任意以訂定私約或新
      約之方式，將合夥財產分析或轉換為合夥人之財產變相減
      少合夥財產，致合夥債權人無從自合夥財產完全滿足其債
      權，可謂係落實合夥財產為合夥債權人債權總擔保之規範
      云云，並無提出任何足資佐參之依據，既非民法之立法意
      旨，亦無從依民法88年、89年、98年及99年之修正理由得
      窺，顯然忽略民法第681 條已有合夥財產不足清償合夥之
      債務時，各合夥人對於不足之額，連帶負其責任之保護合
      夥債權人利益暨增進合夥事業信用等規定（18年11月12日
      立法說明參照），委無足採。
    6.又按（第1 項）合夥之決議，應以合夥人全體之同意為之
      。（第2 項）前項決議，合夥契約約定得由合夥人全體或
      一部之過半數決定者，從其約定。但關於合夥契約或其事
      業種類之變更，非經合夥人全體2/3 以上之同意，不得為
      之。民法第670 條第1 、2 項定有明文；是合夥契約或其
      事業種類之變更，事涉全體合夥人之利害關係甚鉅，縱有
      非以合夥人全體之同意為合夥決議之約定，為保障合夥契
      約之高度屬人性質，為示慎重，民法特明定非經合夥人全
      體2/3 以上之同意，不得為之；舉凡合夥事業之種類、合
      夥契約之存續期間、出資增加、選定執行事務合夥人、合
      夥財產範圍等，皆屬合夥契約之變更。至合夥人於合夥清
      算前，不得請求合夥財產之分析，民法第682 條第1 項固
      定有明文，其立法規範意旨（18年11月22日立法說明參照
      ）在於為達成合夥經營共同事業之目的，合夥財產不可不
      與各合夥人之財產分離獨立，倘允許合夥人於合夥存續中
      予以分析合夥財產，合夥契約存立目的即不復在。準此，
      上開兩造所不爭執之6 份合夥契約更迭，即屬民法第670
      條第2 項規定所指合夥契約之變更甚明，是上訴人辯稱︰
      第2 份至第6 份合夥契約簽訂時，並未取代前約，僅用以
      作為補充、修正第1 份合夥契約，故自楊昌盛94年底退夥
      時，合夥契約關係回復至第1 份合夥契約之狀態，應依第
      1 份合夥契約內容，認系爭房地為合夥財產云云，殊與全
      體合夥人歷次變更合夥契約之真意不合，不足為取。
    7.職是之故，被上訴人與陳巖於82年5 月間初訂第1 份合夥
      契約時，雖曾提供系爭房地予上訴人醫院使用，但非係以
      經營共同事業之出資，核屬使用借貸之性質；嗣於85年12
      月間，因楊昌盛入夥而為合夥契約之變更，被上訴人、陳
      巖及楊昌盛3 人共同簽訂第2 份合夥契約，仍未變更被上
      訴人與陳巖將系爭房地無償貸與上訴人醫院使用之狀態；
      復先後於89年12月31日、90年12月1 日、92年12月1 日，
      被上訴人、陳巖及楊昌盛等全體合夥人決議，再為合夥契
      約之變更，暨被上訴人、陳巖於95年1 月1 日因楊昌盛已
      於94年底退夥，復為決議變更合夥契約，均由上訴人醫院
      另自90年1 月1 日起至96年12月31日止，向被上訴人與陳
      巖承租系爭房地使用等情，洵堪認定。
  (二)被上訴人與陳巖間就系爭房地所為之租約，是否有違反強制
    規定或查核辦法而無效？
    1.上訴人辯以：系爭房地為合夥財產，雖渠曾與被上訴人、
      陳巖就系爭房地簽訂租約，惟此與合夥事業不應承租合夥
      財產之本質相違，而認系爭租約為無效云云，系爭房地從
      來非屬上訴人醫院之合夥財產，詳如前述，自無上訴人所
      辯之情形，則上訴人向被上訴人、陳巖承租系爭房地，並
      無違反何強制規定甚明。
    2.至上訴人另辯以：渠支付租金是考量租稅問題，渠不具會
      計專業，不知查核辦法於96年2 月5 日修正，知悉第19條
      第6 款但書條文修正後，不得再提列租金為執行業務所得
      支出費用，致租約無效，即通知終止租約云云，然查核辦
      法第19條第6 款之規定，乃係規範申報所得稅時何種費用
      支出得否認列執行業務費用之問題，並非用以規範人民私
      法上之法律行為，殊無規範限制人民為租賃契約之法律行
      為，或影響租賃契約在私法上之效力。是上訴人與被上訴
      人、陳巖間就系爭房地簽訂租賃契約，復於租賃期間及租
      期屆滿後均支付租金，自屬有效成立，不因上訴人或其合
      夥人如何申報所得稅、避稅或節稅而受何影響；原審本於
      法之確信，對於查核辦法表示適當之見解，原判決未有何
      不當或違誤，故上訴人此部分所辯，殊無足取。
  (三)上訴人有無給付租金之義務？
    按租賃期限屆滿後，承租人仍為租賃物之使用收益，而出租
    人不即表示反對之意思者，視為以不定期限繼續契約，民法
    第451 條定有明文，換言之，只須出租人於租期屆滿後，消
    極的任由承租人為租賃物之使用收益，而不即進而積極的表
    示反對續租，即發生視為不定期限繼續契約之效果。亦即原
    訂契約內容不變，僅變更為不定期租賃契約，是承租人即有
    依原約定租金額繳付之義務，此由上訴人於96年底租期屆滿
    後，亦依約支付97年1 月份租金150 萬元可徵，足認兩造間
    就系爭房地已成立不定期租賃契約甚明。至上訴人主張渠曾
    表示租金過高云云，然租約成立後，承租人除經法院裁判或
    出租人同意外，本無片面變更租金額之權利，況兩造間當時
    已成立不定期租賃契約如上。是上訴人自應依原契約約定，
    給付97年2 月1 起至97年2 月5 日止之租金。
  (四)上訴人是否無權占用系爭房地？
    1.按無法律上之原因而受利益，致他人受損害者，應返還其
      利益，民法第179 條前段定有明文。
    2.查上訴人於97年2 月5 日已向被上訴人為終止租約之意思
      表示後，仍繼續使用系爭房地迄今，為兩造所不爭執，惟
      系爭房地並非合夥財產，則上訴人自終止租約後即無合法
      占有權源，應屬無法律上原因而受有利益；又以上訴人占
      用系爭房地作為醫院使用迄本院言詞辯論終結時，仍未著
      手搬遷，應認至99年12月31止已無法搬遷，則被上訴人請
      求上訴人返還自97年2 月6 日起至99年12月31止，因無權
      占用系爭房地所得相當於租金之利益，為有理由，應予准
      許。
  (五)系爭房地經鑑定後，其租金數額是否合理？
    1.按依不當得利之法則請求返還不當得利，以無法律上之原
      因而受利益，致他人受有損害為其要件，故其得請求返還
      之範圍，應以對方所受之利益為度，非以請求人所受損害
      若干為準。而無權占有他人土地，可能獲得相當於租金之
      利益為社會通常之觀念，是請求人請求無權占有人返還占
      有土地所得之利益（參照最高法院61年臺上字第1695號判
      例要旨），原則上應以相當於該土地之租金額為限。本件
      上訴人自97年2 月6 日後仍無權占用系爭房地，渠無權占
      用可能獲有相當於租金之利益，並致被上訴人受損，而此
      債權乃屬可分，則被上訴人依據不當得利之法律關係，請
      求上訴人返還其所受利益之1/2 ，自屬有據。
    2.兩造間就96年所為系爭房地租金每月150 萬元之約定，上
      訴人抗辯數額過高乙節，而於租賃契約有效存續期間，基
      於私法自治、契約自由之原則，租金縱屬過高，亦為上訴
      人是否依法請求減少租金之問題（民法第442 條參照），
      惟於租約解消後，計算不當得利數額時，即應以上訴人因
      此所受之客觀利益為斷，而非逕以上訴人亦爭執數額過高
      之原租約租金（此為被上訴人及其他出租人所受之損失，
      並非上訴人實際所受之利益）為準，始符其平。是上訴人
      曾於原審聲請囑託鑑價方式以認定系爭房地租金之數額，
      經鑑定結果認為每月租金數額為714,522 元，有不動產估
      價報告書1 份附卷（外放）可憑，惟上訴人又爭執租金鑑
      定結果之數額過高云云，然依上訴理由指摘鑑價所列之比
      較案例不當、調整比例與實際情況不符、估價時灌入成本
      等有失客觀公允各情，業經受託鑑定高雄市不動產估價師
      公會指派輪值（見原審卷宗頁181 、184 、187 至188 、
      196 ）之不動產估價師葉純榮於99年7 月2 日原審言詞辯
      論期日到庭結證稱︰比較案例因系爭房地所在之高雄市內
      惟地區內均無相同產品，因此以鄰近地區或類似區之大面
      積，且具營業性之營業用標的作為比較，而調整百分比係
      依據估價師經驗值及邏輯推演方式；鑑定建築物價值並不
      須考慮何人負擔支付必要成本費用等語明確，暨參酌葉純
      榮具相當之鑑價資格、經驗（不動產估價師簡介、證書、
      開業證書、考試院考試及格證書、高雄市不動產估價師公
      會會員證書及CERTIFICATE OF CCIM INSTITUTE 等，均附
      於外放不動產估價報告書），因認本件鑑定結果並無不適
      當之處；此外，上訴人亦未提出具體證據說明系爭房地之
      租金數額應為如何，僅於99年12月20日最後言詞辯論期日
      指摘本件鑑定有不當之處，並再次聲請鑑價云云（見99年
      12月20日民事聲請調查證據狀），即不足採。又本件系爭
      房地係作為經營醫院使用，其用途並非以自住為目的，不
      論鑑定租金數額結果為何，應不受土地法第97條第1 項有
      關土地及其建築物申報總價年息10% 規定之限制，附此敘
      明。
    3.職是，上訴人應返還相當於租金之不當得利數額，自應以
      鑑定結果之每月714,522 元計算之。
  (六)被上訴人得請求給付之租金之數額及返還不當得利之數額各
    為若干？
    1.本件被上訴人最後一次為聲明之更新，係請求97年2 月1
      日至98年10月31日之已發生租金，並請求98年11月1 日後
      至99年12月31日按月相當於租金之不當得利（見原審卷宗
      頁203 至205 ），惟上訴人於96年租約屆滿後，持續使用
      系爭房地至今，且上訴人於97年2 月5 日已終止不定期繼
      續租約；是以，被上訴人得請求之租金為97年2 月1 日至
      97年2 月5 日共5 日，依96年租約之每月租金數額150 萬
      元計算之租金，總計267,857 元（計算式︰150 萬元÷28
      ×5 ≒267857，元以下四捨五入），又此租金債權為可分
      之債，應由被上訴人與陳巖均分，故上訴人應給付上訴人
      133,929 元。
    2.至92年2 月6 日至99年12月31日止，上訴人占用系爭房地
      並無法律上原因，而依被上訴人請求97年2 月6 日至98年
      10月31之租金實為已發生之不當得利，是以，此部分被上
      訴人得請求利相當於租金之不當得利共計為7,438,684 元
      （即97年2 月6 日至同年2 月28日共計23日，計算式︰71
      4,522 ÷28×23×1/2 ≒293,464 ；97年3 月1 日至98年
      10月31日共計20個月，計算式︰714,522 ×20×1/2 ＝7,
      145,220 ，293,464 ＋7,145,220 ＝7,438,684 ，元以下
      四捨五入）。又上訴人迄至本件言詞辯論終結時，仍占用
      系爭房地，此為兩造所不爭執，故上訴人迄至99年12月31
      日，顯無返還系爭房地予被上訴人及其他承租人之可能，
      已如前述，故被上訴人請求上訴人自98年11月1 日起至99
      年12月31日止按月於每月5 日前給付相當於租金之不當利
      益357,261 元（計算式︰714,522 ×1/2 ＝357,261 ），
      自屬有據。惟本件被上訴人請求之不當得利債權並無清償
      期之約定，是被上訴人請求上訴人應於每月5 日前給付上
      開不當得利，此部分尚乏依據。
六、綜上所述，被上訴人本於不定期繼續租賃契請求上訴人給付
    97年2 月1 日至同年月5 日之租金133,929 元；暨依不當得
    利之法律關係，請求被告給付97年2 月6 日起至98年10月31
    日止，相當於租金之不當得利7,438,684 元，共計7,572,61
    3 元（計算式︰133,929 ＋7,438,684 ＝7,572,613 ），及
    自準備二狀送達上訴人翌日即98年11月20日（原判決誤寫為
    19日，見原審卷宗頁88）起至清償日止，按年息5%計算之利
    息，並自98年11月1 日起至99年12月31日止，按月給付不當
    得利357,261 元等部分，為有理由，應予准許；逾此範圍之
    請求，則無依據，應予駁回。原判決判命上訴人給付，及依
    兩造之聲請，宣告為供擔保後，得假執行及免予假執行，其
    理由固有未盡，惟結論並無不同，是上訴意旨指摘原判決不
    當，求予廢棄改判，為無理由，應予駁回。
七、本件事證已臻明確，兩造其餘之攻擊防禦方法，與判決結果
    不生影響，故不另一一論述，併此敘明。
據上論結，本件上訴為無理由，依民事訴訟法第436 條之1 第3
項、第449 條第2 項、第1 項、第78條，判決如主文。
中    華    民    國   100    年    1     月    3     日
                民事第五庭
                    審判長  法  官  黃國川
                            法  官  張維君
                            法  官  劉定安
正本係照原本作成。
如不服本判決，僅得以適用法規顯有錯誤為理由逕向最高法院提
起上訴。提起上訴，應於收受送達後20日內向本院提出上訴狀，
同時表明上訴理由，裁判宣示後送達前提起上訴者，應於判決送
達後十日內補提理由書狀，並應提出委任律師或具有律師資格之
人之委任狀，委任有律師資格者，另應附具律師及格證書及釋明
委任人與受任人有民事訴訟法第466 條之1 第1 項但書或第2 項
（詳附註）所定關係之釋明文書影本。及依上訴利益額繳納裁判
費。
中    華    民    國   100    年    1     月    3     日
                            書記官  林秀敏
附註：
民事訴訟法第466條之1（第1項、第2項）：
對於第二審判決上訴，上訴人應委任律師為訴訟代理人。但上訴
人或其法定代理人具有律師資格者，不在此限。
上訴人之配偶、三親等內之血親、二親等內之姻親，或上訴人為
法人、中央或地方機關時，其所屬專任人員具有律師資格並經法
院認為適當者，亦得為第三審訴訟代理人。